【裁判字號】    89,訴,697
【裁判日期】    901106
【裁判案由】    山坡地保育條例
【裁判全文】
臺灣板橋地方法院刑事判決                          八十九年度訴字第六九七號
    公  訴  人  臺灣板橋地方法院檢察署檢察官
    被      告  乙○○
    選任辯護人  許進德
                陳凱平
                子○○
                辛○○
右列被告因違反山坡地保育利用條例等案件，經檢察官提起公訴（八十八年度偵字第
二三○一一號），本院判決如左：
    主  文
乙○○、子○○、辛○○均無罪。
    理  由
一、公訴意旨略以：被告乙○○、子○○與辛○○明知丁○○等人所有坐落於臺北縣
    五股鄉○○○段坑口小段第三二七、第三三Ｏ、第三三Ｏ之一地號之土地為經政
    府核定公告之法定山坡地範圍，未先擬具水土保持計劃經主管機關核定，不得擅
    自在該地區為開挖整地之等行為。乙○○、子○○與辛○○竟基於共同犯意之聯
    絡，於民國八十八年十月間，未先擬具水土保持計畫送請主管機關臺北縣政府核
    定，即由乙○○僱用子○○駕駛挖土機進行挖土及辛○○駕駛營大貨車ＡＪ－八
    八九號負責內運土石，擅自在上開土地開挖整地欲於其上加蓋鐵皮屋加以利用，
    佔用面積達０．三一七四公頃，而未為水土保持之處理與維護，造成地表裸露，
    致生水土流失之危險。迄於同年十月十二號，為警當場查獲，並扣得日立牌一二
    Ｏ型挖土機一輛及車號ＡＪ－八八九號營大貨車一輛。因認被告等所為，係違反
    水土保持法第三十二條第一項及山坡地保育利用條例第三十四條第一項、第十條
    之罪嫌。
二、按犯罪事實應依證據認定之，無證據不得推定其犯罪事實。又不能證明被告犯罪
    者，應諭知無罪之判決，刑事訴訟法第一百五十四條、第三百零一條第一項分別
    定有明文。所謂證據，係指足以認定被告確有犯罪行為之積極證據而言，該項證
    據自須適合於被告犯罪事實之認定，始得採為斷罪資料。苟積極證據不足為不利
    於被告事實之認定時，即應為有利於被告之認定，更不必有何有利之證據（參照
    最高法院二十九年上字第三一０五號、三十年上字第八一六號判例），又事實之
    認定，應憑證據，如未能發現相當證據，或證據不足以證明，自不能以推測或擬
    制之方法，以為裁判基礎（參照最高法院四十年台上字第八六號判例），且為刑
    事訴訟法上證明之資料，無論其為直接證據或間接證據，均須達於通常一般之人
    均不致於有所懷疑，而得確信其為真實之程度，始得據為有罪之認定，若其關於
    被告是否犯罪之證明未能達此程度，而有合理性懷疑之存在，致使無從形成有罪
    之確信，根據「罪證有疑，利於被告」之證據法則，即不得遽為不利於被告之認
    定（參照最高法院七十六年臺上字第四九八六號判例）。
三、本件公訴人認被告涉有前揭罪嫌，無非係以：被告等在上開土地開挖整地，有現
    場照片十五幀附卷足佐，且經檢察官於八十八年十一月十一日履勘現場，證實現
    場四周確有堆積磚塊。又上開土地位於臺北縣五股鄉，屬法定山坡地，有航空照
    片圖在卷可參。且被告等前往上開土地開挖須行經山路，是被告所辯不知為山坡
    地顯不足採。且上開土地經被告等擅自開挖整地，利用面積達０．三一七四公頃
    ，亦有臺北縣新莊地政事務所莊土測字第一六二七號土地複丈成果圖附卷可按，
    被告擅自在他人山坡地內為開挖整地等利用行為，其犯行堪予認定，為其主要論
    據。訊據被告乙○○、子○○與辛○○固坦認在上開土地開挖整地，惟被告乙○○辯稱業經地主同意使用該地，被告子○○、辛○○則均辯稱僅係受被告乙○○
    僱用，不知該地為山坡地等語。經查：
  (一)按水土保持法第三十二條第一項、第三十三條第三項、修正後山坡地保育利用條
    例第三十五條第三項，均以「致生水土流失或毀損水土保持之處理與維護設施或
    釀成災害」為其構成要件，即所稱之實害犯，如無實害之發生，即不得以上開法
    條論處科刑。
  (二)本件被告等被訴進行開挖整地之丁○○等人所有，坐落於臺北縣五股鄉○○○段
    坑口小段第三二七、第三三Ｏ、第三三Ｏ之一地號之土地，惟依公訴意旨，僅於
    犯罪事實欄記載被告等未為水土保持之處理與維護，造成地表裸露，致生水土流
    失之危險，然未說明認定之依據，遍查偵查全卷，亦無被告有致生水土流失或釀
    成災害之相關證據，依卷附台北縣政府違反水土保持法案件處分書及所附八十九
    年二月二十九日台北縣山坡地違規使用查報與取締案件會勘紀錄所示，亦未記載
    有何造成沖蝕、塌方之情形，公訴人此部分認定，尚乏佐證。經本院於八十九年
    九月十六日函請台北縣政府會同台灣省土木技師公會、台灣省水土保持技師公會
    前往會勘，則覆稱：「現地坡度不大，除基地周圍會有產生小規模之水土侵蝕問
    題外，整體而言，引致大規模水土流失及釀成災害之可能性不高」，有台北縣違
    規使用山坡地現場會勘紀錄附卷可稽，再經本院於九十年六月二十七日前往現場
    履勘，亦未發現有水土流失之情形（九十年六月二十七日履勘筆錄），另證人即
    台北縣政府農業局山坡地保育課人員甲○○證稱：「我當時會同檢察官履勘現場
    ，有看到被告在整地，當時地已經整平，我並沒有明顯的感到水土流失的問題」
    ，證人即台北縣政府農業局山坡地保育課人員癸○○則證稱：「當初我們有請技
    師公會的人員到過現場鑑定，並有提供鑑定報告附卷，其鑑定報告的結果大概是
    說明：並不會因此造成大規模水土流失。以目前鋪好水泥研判，已經無法得知當
    時是否有水土流失的情形」（九十年八月二十一日訊問筆錄）。綜上，本件被告
    被訴開挖整地之上開土地既無從證明有水土流失或毀損水土保持之處理與維護設
    施或釀成災害，自不構成水土保持法第三十二條第一項、第三十三條第三項及山
    坡地保育利用條例第三十五條第三項之犯罪。
  (三)再按山坡地保育利用條例第三十四條固規定：「違反第十條規定者，即在公有或
    他人之山坡地內，擅自墾殖物、占用或從事各款開發、經營、使用等情形，處六
    月以上五年以下有期徒刑，得併科新台幣六十萬元以下罰金」。惟山坡地保育利
    用條例第三十四條第一項之擅自設置工作物罪係刑法第三百二十條第二項竊佔罪
    之特別規定。必在公有或他人山坡地上，無正當權源而擅自墾殖或設置工作物始
    得成立。如已得所有權人同意，或其他原因對該山坡地有正當使用權源時，縱違
    反約定使用方法而設置工作物，亦與「擅自」之要件不符，即無成立該罪之餘地
    （最高法院八十二年台上字第三一三三號判決意旨參照）。前開土地係丁○○等
    人所共有，有土地登記謄本在卷可稽，被告乙○○辯稱整地範圍為分管之地主丁○○、庚○○（林黃富女之夫）、戊○○、丙○○（黃萬火之女婿）繼承分管之
    範圍，並有支付租金與地主（八十九年十二月二十六日審判筆錄），與證人丁○○、壬○、戊○○、己○○（即庚○○之子）、丙○○證述之情節互核大致相符
    ，經命被告乙○○及證人戊○○、己○○、丙○○、丁○○當庭繪製土地分管範
    圍圖形，並當庭檢視，其所指分管之相對位置亦為相符（八十九年八月十一日訊
    問筆錄、九十年一月九日審判筆錄），堪認所述為真，另有被告乙○○與丁○○
    、戊○○、庚○○、丙○○所訂土地租賃契約書影本在卷可憑，足認被告乙○○
    使用前開土地前，業於主觀上認為已經該地地主同意使用，而被告鄭昆哲、辛○○則均辯稱係經被告乙○○僱用，並未多問乙○○是否為地主，主觀上亦無擅自
    於該地整地之故意，依上開判決意旨所示，亦與山坡地保育利用條例第三十四條
    第一項擅自利用、設置之要件不符，而不構成該條之罪。此外，查無其他積極證
    據足以證明被告等確有前述違反水土保持法、山坡地保育利用條例犯行，不能證
    明被告犯罪，自應依法為被告無罪之諭知。
    據上論斷，應依刑事訴訟法第三百零一條第一項，判決如主文。
本案經檢察官蔡宏展到庭執行職務。
中      華      民      國    九十      年     十一     月      六      日
              臺灣板橋地方法院刑事第五庭
                                      審判長法  官  陳  秀  
                                            法  官  林  錫  凱
                                            法  官  王  偉  光
右正本證明與原本無異
如不服本判決應於送達後十日內向本院提出上訴狀
                                            書記官  陳  怡  君
中      華      民      國    九十      年     十一     月      七      日


司法院資訊處製作；財團法人民間司法改革基金會備份。
